【裁判字號】    89,台上,2521
【裁判日期】    891109
【裁判案由】    損害賠償
【裁判全文】
最高法院民事判決                              八十九年度台上字第二五二一號
    上  訴  人  庚○○
                己○○
                丁○○
                戊○○
                丙○○
    右  二  人
    法定代理人  方逢英
    被 上訴 人  乙○○
                甲○○
右當事人間請求損害賠償事件，上訴人對於中華民國八十八年八月十日台灣高等法院
判決（八十七年度訴字第四七三號），提起上訴，本院判決如左：
    主  文
原判決廢棄，發回台灣高等法院。
    理  由
本件上訴人主張：坐落台北縣新店市○○段四十分小段七十一地號土地應有部分二十
四分之十一及其上門牌為台北縣新店市○○路七十八號房屋（下稱系爭房地）原為伊
之被繼承人張福祿所有，張福祿生前偕其母即被上訴人甲○○居住於上開房屋內。張
福祿於民國八十五年七月二十五日死亡，伊因繼承取得系爭房地之所有權。詎被上訴
人乙○○未經伊同意，擅於八十五年十二月二日將戶籍遷入系爭房屋，並居住占用，
且於八十六年四月間夥同被上訴人甲○○以甲○○名義向台北縣稅捐稽徵處申報系爭
房屋稅籍，復與訴外人蕭貞敏訂立出售系爭房地之買賣契約書，侵害伊之權利等情。
爰本於侵權行為之法律關係及所有權之作用，求為命被上訴人將系爭房地返還於伊之
判決。
被上訴人則以：系爭房屋非張福祿所有，上訴人無從因繼承而取得系爭房屋所有權。
縱認系爭房屋屬張福祿所有，張福祿係依民法第一千一百十四條第一款直系血親相互
間互負扶養義務之規定，提供系爭房地，供甲○○住用，上訴人係張福祿之繼承人，
依同法第一千一百四十八條規定，應繼承張福祿對甲○○所負之法定扶養義務，故甲
○○係有權占有系爭房地。又乙○○自始即未占用系爭房地，上訴人亦對之請求返還
，不無誤會等語，資為抗辯。
原審以：上訴人主張其被繼承人張福祿原與母即被上訴人甲○○同住於張福祿所有之
系爭房地，甲○○於張福祿死亡後，與乙○○共同竊占系爭房地，先由乙○○以甲○
○名義申報為系爭房屋之納稅義務人，再將系爭房地出售與蕭貞敏之事實，固據提出
土地登記簿謄本、遺產稅同意移轉證明書、繼承系統表、土地預定買賣契約書等件為
證。惟查張福祿既接被上訴人甲○○同住於系爭房屋，則被上訴人甲○○使用系爭房
屋，並非無權占有。又上訴人係張福祿之繼承人，對張福祿同意被上訴人甲○○居住
系爭房屋所生義務，自應併予繼承，不因被上訴人甲○○嗣後申報系爭房屋之稅籍登
記及與他人訂立預定買賣契約，即謂其係無權占有。至被上訴人乙○○為被上訴人甲
○○之子，得有權占有之被上訴人甲○○同意而遷入戶籍或住居系爭房屋，亦難認係
無權占有。綜上所述，上訴人本於侵權行為之法律關係及所有權之作用，請求被上訴
人返還系爭房地，為無理由，不應准許，乃駁回上訴人之訴。
查民事訴訟法採不干涉主義，凡當事人所未聲明之利益，不得歸之於當事人，故法院
不得斟酌當事人未提出之事實或證據，此觀民事訴訟法第三百八十八條之規定自明。
被上訴人在事實審係抗辯系爭房屋係張福祿為盡扶養義務，提供與其母甲○○住用，
上訴人應繼承張福祿是項扶養義務，及乙○○並未占用系爭房地等語，並未抗辯因張
福祿同意甲○○住居系爭房屋，上訴人應繼承張福祿上開同意所生之義務，及乙○○
係得甲○○之同意而遷入戶籍或住居系爭房屋，原審竟為前揭之認定，進而認被上訴
人係有權占用系爭房地，爰為上訴人敗訴之判決，不無認作主張事實之違法。上訴論
旨，指摘原判決不當，求予廢棄，非無理由。
據上論結，本件上訴為有理由，依民事訴訟法第四百七十七條第一項、第四百七十八
條第一項，判決如主文。
中      華      民      國    八十九    年     十一     月      九      日
                              最高法院民事第四庭
                                  審判長法官  林  奇  福
                                        法官  陳  國  禎
                                        法官  李  彥  文
                                        法官  陳  重  瑜
                                        法官  許  澍  林
      右正本證明與原本無異
                                              書  記  官
中      華      民      國    八十九    年     十一     月    二十三    日


司法院資訊處製作；財團法人民間司法改革基金會備份。
